【裁判字號】    99,小上,41
【裁判日期】    991029
【裁判案由】    給付保險金
【裁判全文】
臺灣桃園地方法院民事判決              99年度小上字第41號
上  訴  人  國泰人壽保險股份有限公司
法定代理人  乙○○
被  上訴人  甲○○
上列當事人間請求給付保險金事件，上訴人對於民國99年2 月9
日本院桃園簡易庭98年度桃小字第1271號第一審判決提起上訴，
本院判決如下：
    主  文
上訴駁回。
第二審訴訟費用新臺幣壹仟伍佰元由上訴人負擔。
    理  由
壹、程序方面：
一、按對於小額程序之第一審裁判之上訴，非以其違背法令為理
    由，不得為之，民事訴訟法第436 條之24第2 項定有明文。
    所謂判決違背法令係指判決不適用法規或適用不當者而言。
    且依同法第436 條之25規定，上訴狀內應記載上訴理由，並
    表明原判決所違背之法令及其具體內容，以及依訴訟資料可
    認為原判決有違背法令之具體事實。查本件上訴人提起上訴
    係以國泰防癌終身險契約條款（下稱系爭保單條款）第22條
    定義明確，並無保險法第54條第2 項適用餘地，且依系爭保
    單條款第22條文義解釋，癌症化療引起之併發症治療既非以
    癌症為直接原因之治療，亦非癌症引起之併發症治療，原判
    決卻逕認屬系爭保單條款癌症門診金承保範圍，有違民事訴
    訟法第222 條第3 項。又系爭保單條款癌症門診金之承保範
    圍僅有治療，並不包括預防，原判決對系爭保單條款有不當
    之擴張解釋，違背民事訴訟法第22 2條第3 項之論理及經驗
    法則；且原判決認定被保險人於長庚醫院門診為癌症門診，
    且駁回上訴人請求調閱門診病歷並送其他公正機關鑑定之請
    求，有違民事訴訟法第286 條之規定等情。核已就原審判決
    違背法令為指摘，與上開規定尚無不合，上訴人提起本件上
    訴，應認為合法。
二、按小額程序之第二審判決，依上訴意旨足認上訴為無理由者
    ，得不經言詞辯論為之。民事訴訟法第436 條之29第2 款定
    有明文。
貳、實體方面：
一、被上訴人於原審起訴主張：被上訴人於民國82年6 月7 日向
    上訴人投保「國泰美滿人生101 終生壽險」附加「防癌終身
    健康保險（個人型）」（保單號碼：0000000000），保險單
    位為1 單位，並於85年6 月13日、88年1 月8 日向上訴人投
    保「國泰防癌終身健康保險（雙親型）」（保單號碼：0000
    000000、0000000000），保險單位各2 單位、1 單位，總計
    向上訴人投保防癌終身健康險共計4 單位。嗣被上訴人於96
    年10月31日經醫師診斷左側乳房罹患乳癌，遂至長庚紀念醫
    院（下稱長庚醫院）施行手術並接受化療，並自97年8 月12
    日起至98年3 月24日止，於長庚醫院中醫科門診持續追蹤治
    療癌症及其併發症，總計24 次 ，依系爭保單條款第22條約
    定，上訴人應依被上訴人購買4 單位之保險契約給付被上訴
    人共新台幣（下同）96,000元 （計算式：24次×每1 單位之
    癌症門診保險金1000元×4 單位=96,000），然上訴人竟以中
    醫對癌症治療無法証明確有療效為由，拒絕給付保險金，爰
    依保險契約法律關係提起本件訴訟，請求給付保險金及遲延
    利息等語。上訴人則以：被上訴人於96年10月罹患癌症後並
    未復發、移轉，依一般癌症治療常規定期追蹤即可，惟被上
    訴人自97年8 月12日至98年3 月24日幾乎每週求診長庚醫院
    中醫內科，求診頻率顯有異常，而中醫對於治療癌症及其併
    發症，亦尚無醫學實證明確記載確有療效。且被上訴人於97
    年8 月12日、97年8 月26日、97年9 月9 日、97年9 月18日
    、97年9 月23日、97年10月7 日、97年10月14日、97年10月
    21日係或因停經、皮膚炎、外傷後酸痛而求診，並無任何關
    於乳癌相關症狀之敘述、檢查及治療，不足證明係符合係爭
    保單條款第22條「接受以癌症為直接原因或癌症引起之併發
    症而必要之門診治療」之規定，上訴人自不負付給付保險金
    之責等語資為抗辯。
二、原審以系爭保單條款並未限定僅西醫醫療始得請求癌症門診
    醫療保險金，且系爭保單條款第22條所表彰上訴人承保癌症
    門診醫療保險金範圍，是否包括因癌症化學治療引起之併發
    症而必要之門診治療，顯有疑義不明，故依有利於被保險人
    即被上訴人之解釋原則，認系爭保單條款所約定之門診醫療
    保險金範圍包括因癌症化學治療引起之併發症而必要之門診
    治療。而被上訴人於前期所接受之中醫治療係針對其癌症化
    學治療後併發症之需要，避免因其併發症嚴重致治療中斷而
    影響乳癌之治療，後期治療則係預防乳癌復發及移轉，就中
    醫學而言均屬積極性治療，確屬系爭保單條款第22條之約定
    。綜此，原審乃判決上訴人敗訴。上訴人對前開判決結果提
    起上訴，主張原審判決適用法規顯有錯誤，核其上訴理由略
    以：
(一)、原審判決認定被上訴人於長庚醫院下列門診為癌症門診，有
    不適用民事訴訟法第222條第3 項之違法：
１、按系爭保單條款第22條約定：「被保險人於本附約保險責任
    開始後，經診斷確定罹患癌症，並於有效期間內在醫院接受
    以癌症為直接原因或癌症引起的併發症而必要的門診治療，
    本公司按下表計算給付癌症門診醫療保險金」，故系爭癌症
    門診醫療保險金支給付要件為以癌症為直接原因或癌症引起
    的併發症而必要的門診治療，其承保範圍並無疑義，亦無適
    用保險法第54條第2 項之餘地。則依系爭保單條款第22 條
    文義解釋，癌症化療引起之併發症治療即非屬以癌症為直接
    原因或癌症引起的併發症而必要的門診治療，原審判決顯有
    對系爭條款解釋不當。
２、查被上訴人於97年8 月12日、97年8 月26日、97年9 月9 日
    、97年9 月18日、97年9 月23日、97年10月7 日、97年10月
    14日、97年10月21日係或因停經、皮膚炎、外傷後酸痛而求
    診，並無任何關於乳癌相關症狀之敘述、檢查及治療，顯不
    符合系爭保單條款第22條之要件，原審判決不採上述資料，
    逕為上訴人不利之判決，顯與經驗法則不符，應屬於法有違
    。
(二)、原審判決認定被上訴人於長庚醫院下列門診為癌症門診，有
    不適用民事訴訟法第286條規定之違法：
１、原審判決雖以長庚醫院99年1 月18日98長庚院法字第1258號
    函覆認定被上訴人於長庚醫院門診治療為癌症門診治療，惟
    查，長庚醫院函覆被上訴人前期所接受之中醫治療係針對其
    化學治療後併發症部分，上訴人主張此不符系爭保單條款第
    22條之要件，已如前述，至於長庚醫院函覆被上訴人後期治
    療係預防乳癌復發及轉移云云，目前中醫對於治療癌症或併
    發症上無醫學實證明確記載確有療效，且系爭防癌險條款癌
    症門診金之承保範圍僅有治療，尚不包括預防癌症復發及轉
    移，就此見解有台灣高雄地方法院96年度保險簡上字第1 號
    判決可參，故原審判決認預防亦屬癌症門診金之承保範圍，
    亦係對系爭條款不當擴張解釋。
２、再者，被上訴人於上開8 次門診病歷中並無關於乳癌相關症
    狀之敘述、檢查及治療，顯有調閱全部系爭門診病歷以了解
    治療內容之需要，故原審判決逕認上訴人請求調閱系爭門診
    病歷並送其他公正機關鑑定為不必要而駁回，顯有不適用民
    事訴訟法第286 條規定之違法。
(三)、並聲明：原判決廢棄；被上訴人在第一審之訴及假執行之聲
    請均駁回。
三、本院判斷：
(一)、本件上訴人雖以系爭保單條款第22條其承保範圍無疑義，指
    摘原審適用保險法第54條第2 項，有違民事訴訟法第222 條
    第3 項之規定。惟所謂論理法則，係指依立法意旨或法規之
    社會機能就法律事實所為價值判斷之法則，而所謂經驗法則
    ，係指由社會生活累積的經驗歸納所得之法則而言。依據系
    爭保單條款第22條固已載明「以癌症為直接原因或癌症引起
    之併發症」而必要之門診治療費用為系爭保險契約承保之範
    圍，然所謂「癌症引起之併發症」是否包括「癌症化療引起
    之併發症治療」，顯然並全無疑義，又按保險契約之解釋，
    應探求契約當事人之真意，不得拘泥於所用之文字；如有疑
    義時，以作有利於被保險人之解釋為原則，此為保險法第54
    條第2 項所明定，系爭保險契約就此項法律之規定，自無排
    除不予適用之理由。
(二)、且查上訴人於原審業以98年10月20日答辯狀自承，依據被上
    訴人長庚醫院門診病歷，被上訴人於97年8 月12日、97年8
    月26日、97年9 月9 日、97年9 月16日（誤載為18日）、97
    年9 月23日、97年10月7 日、97年10月14日、97年10月21日
    之門診診斷為：「乳癌、停經」或「乳癌、停經、皮膚炎」
    ，並提出被上訴人就診病歷影本為據（見原審卷第42頁、第
    53至61頁），是上訴意旨指稱被上訴人僅因係「停經、皮膚
    炎、外傷後酸痛」而求診，與其所罹患乳癌無關，難認有據
    。
(三)、再者，原審向長庚醫院函詢被上訴人接受中醫治療是否係對
    於癌症為直接原因之項目而治療或對於癌症引起之併發症治
    療，以及其治療是否屬積極治療癌症所必要之治療，該院函
    覆稱：「病患前期所接受之中醫係針對其病情（化學治療後
    併發症）之需要，避免因其併發症嚴重致治療中斷而影響乳
    癌之治療，後期治療則係預防乳癌復發及移轉，故就中醫學
    而言，病患所接受之治療均屬積極性治療」等語，有該院99
    年1 月18日98長庚院法字第1258號函可憑（見原審卷第94頁
    ），是原審認前開門診治療係為避免治療中斷影響乳癌治療
    且屬積極性之治療，為系爭保單條款第22條所約定之承保範
    圍，並非無據，上訴人指摘原審就此事實之認定有違經驗法
    則或論理法則，並無理由。
(四)、上訴人雖又認原審判決未就上訴人於原審聲明之證據為調查
    而違反民事訴訟法第286 條規定，然就被上訴人病歷是否有
    鑑定之必要，原審於判決理由中業已說明無調查必要之理由
    ，且上訴人所指請求將被上訴人病歷送請鑑定，無非係為確
    認被上訴人前開門診治療是否為系爭保單條款第22條所約定
    之承保範圍，然原審就長庚醫院前開回函既足以為該項事實
    之認定，且於判決理由中業已說明理由，原審判決未為鑑定
    之調查程序，亦屬其證據取捨、認定事實之權限，上訴人據
    此指摘原審判決違背法令，難認可採。
四、綜上所述，原判決並無上訴意旨指摘違背法令之情事，原審
    為上訴人敗訴之判決，於法並無不合，上訴意旨求予廢棄改
    判，顯無理由，爰依民事訴訟法第436 條之29第2 款之規定
    ，不經言詞辯論，逕判決駁回之。
五、本件第二審訴訟費用額，確定如主文第2項所示金額，並應
    由上訴人負擔。
六、據上論結，本件上訴為無理由，依民事訴訟法第436 條之32
    第2 項、第1 項第449 條第1 項、第436 條之29第2 款、第
    78條、第436 條之19第1 項，判決如主文。
中    華    民    國    99    年    10    月    29    日
                  民事第二庭  審判長  法  官  劉克聖
                                      法  官  楊晴翔
                                      法  官  卓立婷
上為正本係照原本作成。
本判決不得上訴。
中    華    民    國    99    年    10    月    29    日
                                      書記官  王素玲

司法院資訊處製作；財團法人民間司法改革基金會備份。
